臺灣板橋地方法院民事判決　　　　　　　93年度簡上字第41號
上　訴　人　台北縣立永和國民中學
法定代理人　乙○○
訴訟代理人　王元勳律師
　　　　　　胡志彬律師
　　　　　　李怡欣律師
被上訴人　　鴻達食品有限公司
法定代理人　甲○○
訴訟代理人　丁○○
上列當事人間請求損害賠償事件，上訴人對於中華民國92年11月
28日臺灣板橋地方法院板橋簡易庭92年度板簡字第377 號第一審
判決提起上訴，經本院於94年1 月4 日言詞辯論終結，判決如下
：
    主  文
上訴駁回。
第二審訴訟費用由上訴人負擔。
    事實及理由
一、被上訴人主張：兩造於民國（下同）91年6 月12日簽訂「台
    北縣永和國民中學販售業務委託管理合約書」（下稱系爭合
    約），由被上訴人支付新臺幣（下同）4,536,000 權利金，
    取得上訴人學校合作社委辦之販售業務。被上訴人於簽約後
    即依合約書之規定準備簿本等學習材料以供應學生需要，未
    料臨開學前（91年8 月22日）上訴人突以北縣永和總字第09
    10002709號公文通知被上訴人，聲稱「關於簿本，不屬於各
    科學習材料」，指定由家長會販售，反而禁止被上訴人於開
    學時銷售，使得被上訴人花錢準備之簿本等頓成廢物，被上
    訴人為爭是非曲直，遂函請臺北縣政府解釋「各科學習材料
    」之涵義，幸賴臺北縣政府以北府教體字第0910525050號公
    文表示「各科學習材料」涵指學生在校學習時，學科與術科
    所需之材料及器材，上訴人前述函文更將體育用品排除於各
    科學習材料外，應屬不適。被上訴人於91年6 月底曾打電話
    向訴外人學豐有限公司（下稱學豐公司）訂貨，因上訴人所
    發公文使被上訴人無法販賣，致被上訴人受有支出電話費用
    1 元之損害。又92年1 月中旬，上訴人校長通知該校教務處
    將學習材料樣本交付被上訴人先行製作，以便開學時供應學
    生，詎上訴人卻以加蓋教務處章記之「永和國中91學年度第
    二學期學生註冊須知」，通知學生該校設備組出售「學習材
    料」，致使被上訴人準備以每套62元出售之學習材料全數庫
    存於合作社中，未曾出賣，被上訴人只得將其中5500套之學
    習材料交原來廠商回收處理，折價收回50,000元，致被上訴
    人受有300,000 之損害，被上訴人僅就291,000 金額內請求
    上訴人賠償，爰依債務不履行法律關係，求為命上訴人給付
    29 1,001元之判決，原審為被上訴人勝訴判決，並無不當等
    語，並聲明：請求駁回上訴。
二、上訴人則以下列陳詞置辯，並聲明：原判決廢棄。前開廢棄
    部分，被上訴人在第一審之訴及其假執行之聲請均駁回。
    (一)兩造於91年6 月22日所簽訂之系爭合約中，就委託經營項
      目，不論係零售或代辦項目，均未約定被上訴人享有專賣
      權利，被上訴人主張上訴人違反契約，請求損害賠償，應
      屬無據：
      本件兩造所簽訂之系爭合約，其勞務採購名稱係「臺北縣
      立永和國民中學辦理合作社委託經營食品販售部」，即上
      訴人提供被上訴人於學校指定地點販賣系爭合約所約定之
      委託經營項目，被上訴人須支付權利金及依系爭合約之規
      範執行上開勞務服務，惟遍觀系爭合約之本文、附件及投
      標須知等契約內容，並無任何條款約定上訴人就委託經營
      項目授與被上訴人獨家專賣，得排除他人販售之權利。且
      上訴人亦未允其他任何廠商於學校指定地點販售與被上訴
      人相同內容之商品，上訴人學校學生一切學用品包括：校
      服、各科學習材料、簿本及餐盒等，完全由家長自由選購
      ，上訴人無權干涉亦無義務協助被上訴人強制學生向其購
      買，故上訴人未有任何違反系爭合約之情事，被上訴人執
      與上訴人根本無關之家長會之行為，主張上訴人違反合約
      ，請求損害賠償，顯屬無據。
    (二)系爭簿本並不屬於系爭合約第8 條第2 項所稱之「各科學
      習材料」之範圍，參照系爭合約之相關規定，被上訴人對
      於系爭簿本僅有零售服務學生之權：
      (1)依系爭合約第8 條委託經營項目之規範，第1 項零售項
        目，第5 款文具規定：「如附件」。而依該附件所載觀
        之，系爭簿本係屬零售項目，並非屬各科學習材料之範
        圍。
      (2)臺北縣政府91年8 月30日北府教體字第0910525050號函
        內說明第2 、3 點，已明白表示並未將系爭簿本納入「
        各科學習材料」之範圍，被上訴人執上開函件主張系爭
        簿本應屬系爭合約中各科學習材料之範圍，顯欲混淆系
        爭合約中有關零售項目「文具」及代辦項目「各科學習
        材料」之區別，將僅能零售之系爭簿本惡意指為繫屬上
        訴人委託被上訴人經營之代辦項目。
      (3)本件被上訴人並未依合約第7 條之約定，向管理委員會
        申請販賣簿本之項目及價格等，管理委員會亦未開會同
        意上訴人販售。系爭簿本既未經約定程序核准販售，應
        非屬合約約定販售範圍，被上訴人本不得販售，其自行
        向廠商訂購六千套簿本並置於販售部零售，已然違約在
        先，現被上訴人反先起訴主張上訴人違約，請求上訴人
        賠償上開六千套簿本之損害，顯然本末倒置。
      (4)又縱令系爭簿本並非零售項目，而屬代辦事項，然依系
        爭合約之相關規定，系爭簿本亦是屬於所謂的臨時代辨
        事項，即須由上訴人交辦，否則被上訴人不得自行販售
        或推銷，而本件上訴人從未交辦任何販售全套簿本之事
        項予被上訴人，被上訴人自無販售系爭簿本之權利。被
        上訴人無法舉證證明其確有販售系爭簿本之權利，且已
        依約向管理委員會申請之情況下，空言主張其得販售系
        爭簿本，顯屬無據。
    (三)上訴人並未販售系爭簿本，亦未禁止被上訴人販售，系爭
      簿本實係由訴外人家長會依學生家長之要求而決議採購並
      販賣，與上訴人完全無涉，況家長會並非上訴人之機關，
      其係由全校學生家長所組成，對於家長會如何運作、作成
      及執行何種決議，上訴人無權置喙，且家長會亦非系爭合
      約之當事人，本不受合約之拘束，被上訴人以與上訴人無
      關之家長會販售行為，強指為上訴人違反系爭合約之規定
      ，顯屬無據。
    (四)被上訴人在未有系爭簿本之專賣權利，亦未向上訴人之管
      理委員會申請核准販售系爭簿本之情況下，自行向廠商訂
      購欲違約販賣之6,000 套簿本，本與上訴人無關，詎被上
      訴人竟主張上訴人違反系爭合約之規定，請求上訴人賠償
      上開6,000 套簿本之損害，顯屬無稽。況被上訴人所自行
      購置之簿本雖為6,000 套，然上訴人之學生僅4,000 人，
      而其中向家長會購買簿本者亦僅1,000 人，被上訴人豈會
      受有6,000 套無法販售之損害？再者，被上訴人於92年9
      月2 日於原審法院自認6,000 套簿本尚在販賣部，且已開
      始零售，然由原審被證8 之現場照片可知，販賣部已無6,
      000 套簿本，零售之簿本亦所剩無幾，顯見上開6,000 套
      簿本被上訴人已銷售殆盡，故其並無損害可言。又被上訴
      人辯稱上開6,000 套簿本已交給書商，以50,000元退回，
      不但係在原審法院命兩造會算販賣部之簿本數量後始提出
      ，且證人黃麗美亦於原審庭訊時，經被上訴人訴訟代理人
      當庭提示簿本後，竟無法認定其所稱被上訴人退回之5,50
      0 套簿本係與上開當庭提示之簿本相同，顯與常理不合，
      足證被上訴人主張其受有上開六千套簿本之損害，係臨訟
      編撰之詞，不足採信。
三、查被上訴人主張兩造於91年6 月12日簽訂系爭合約，由被上
    訴人支付4,53 6,000權利金，取得自簽約日起至92年12月31
    日止上訴人學校合作社委辦之販售業務。上訴人於簽約後，
    91學年第1 學期開學前，以91年8 月22日北縣永中總字第09
    10002709號函通知被上訴人「關於簿本，不屬於各科學習材
    料，但可於學期中零售服務學生…各科學習材料意指美術、
    家政、工藝、音樂上課用之材料，不含體育用品，故不可販
    售」。經被上訴人向臺北縣政府函詢「各科學習材料」涵意
    ，臺北縣政府以91年8 月30日北府教體字第0910525050號函
    表示：有關「各科學習材料」之意，涵指學生在校學習時，
    學科與術科所需用之材料及器材，永和國中91年8 月22日北
    縣永中總字第0910002709號函中將體育用具排除於各科學習
    材料外，應屬不適。嗣91年學年第2 學期開學前，上訴人以
    蓋有該校教務處章戳之台北縣立永和國中91學年度第2 學期
    學生註冊須知，通知學生「購簿本及家庭聯絡簿65元（估計
    ），請於2/11（~ 2/13）當天以班為單位統計訂購數量及收
    費，並派3 至4 位同學至註冊組購買」等情，業據被上訴人
    提出系爭合約書暨投標文件與附件、上訴人91年8 月22日北
    縣永中總字第0910002709號函、臺北縣政府91年8 月30日北
    府教體字第0910525050號函、台北縣立永和國中91學年度第
    2 學期學生註冊須知影本各一份為證，復為上訴人所不爭執
    ，自堪信為真實。
四、本件被上訴人主張簿本屬系爭合約所謂「各科學習材料」，
    為被上訴人受託之代辦事項，上訴人禁止被上訴人販售並自
    行販售即屬違約，且縱令係家長會借用學校場地販售，上訴
    人知情並同意出借場地亦屬違約。上訴人則辯稱簿本非屬各
    科學習材料，被上訴人僅有零售服務學生之權，且不論係零
    售或代辦項目，被上訴人均無專賣權利，得排除他人販售之
    權利，況上訴人並未販售系爭簿本，亦未禁止被上訴人販售
    ，系爭簿本實係由訴外人家長會依學生家長之要求而決議採
    購並販賣，與上訴人無涉，被上訴人執與上訴人根本無關之
    家長會之行為，主張上訴人違反合約，顯屬無據。又被上訴
    人主張其受有上開六千套簿本之損害，係臨訟編撰之詞，不
    足採信云云。經查：
    (一)關於簿本是否屬「各科學習材料」，其為系爭合約第8 條
      之零售項目抑或代辦項目部分：
      (1)查兩造所爭執之簿本係指各科作業本、聯絡簿及測驗紙
        等，已為兩造一致陳明在卷，合先敘明。又系爭合約第
        8 條約定，上訴人委託被上訴人經營項目有二，一為零
        售項目，二為代辦項目。零售項目計有：1.麵包。2.鮮
        牛奶。3.礦泉水。4.百分之百純果汁。5.文具：如附件
        。6.面紙、衛生棉、掃除用具等。代辦項目則為：影印
        、各科學習材料。此觀卷附之系爭合約第8 條約定即明
        。而前開零售項目第5 項文具之附件，則為原審卷第33
        頁之「文具簿本等售價參考表」，亦為兩造所自承。
      (2)依前開附件即「文具簿本等售價參考表」所載，舉凡「
        大簿本」、「小簿本」、「聯絡簿」、「測驗紙」等均
        為該參考表內列舉之物品，且該表最末並附註「p.s 簿
        本文具於學期中委託合作社委外廠商零售服務學生」等
        文字。是依系爭合約（包含附件）之約定，並參酌被上
        訴人自承零售與代辦項目之區別為「零售是指在契約內
        所列舉的物品…代辦項目的範圍是比較概括性的，系爭
        契約的代辦項目除了列舉的影印及各科學習材料外，還
        包括學校臨時交辦的事項」，以及上訴人原法定代理人
        葉進雄於原審陳稱：「…代辦的意思就是說沒有在零售
        裡面，如有大宗採購須經學校同意」（見原審卷第133
        頁）等語，堪認兩造爭執之簿本應為系爭合約第8 條零
        售項目內文具項下之物品，被上訴人享有零售販賣之權
        利。
      (3)至於兩造爭執之簿本雖係供學生隨堂整理教師授課之重
        點，或練習教師指派習題之用，而屬學生學習時所需用
        之材料，參酌臺北縣政府91年8月30日北府教體字第091
        0525050 號函釋意旨，固符合「各科學習材料」之意涵
        ，惟兩造既於契約內明文約定簿本為零售項目內文具項
        下之物品，顯已將之排除在屬於概括性委託辦理之代辦
        項目之外，故系爭合約第8 條所定代辦項目下之「各科
        學習材料」，在解釋上即應認係指簿本以外供學生學習
        所需之材料與器材，併予敘明。
    (二)關於上訴人有無自行販售簿本或同意家長會販售而有違約
      情事部分：
      (1)查上訴人學校之家長會曾於91年9 月間及92年2 月11日
        （即91學年度第1 學期及第2 學期開學時），借用上訴
        人學校場地販售整套簿本等情，有被上訴人提出之永和
        國中家長會作業簿訂購單及台北縣立永和國中91學年度
        第2 學期學生註冊須知影本各一份在卷可稽，並經證人
        即上訴人學校前任家長會長劉君驥及現任家長會長蘇祐
        晟於原審到場證述明確，復為上訴人所不爭執，自堪信
        為真實。被上訴人雖主張係上訴人自行販售，惟證人劉
        君驥及蘇祐晟已於原審到場證稱確係家長會決議販售並
        向學校借用場地發放，且上訴人提出之永和國中家長會
        作業本訂購單之備註欄內亦載明「發放地點：家長會借
        用設備組發放…請在2 月12日起到家長會辦公室繳費」
        等語，足證販售簿本之行為確係家長會所為，被上訴人
        主張係上訴人自行販售，尚乏所據，難予採信。
      (2)上訴人雖抗辯家長會販售簿本之行為與其無涉云云，然
        而，證人劉君驥曾於原審到場證稱：「…家長會決議販
        賣，時間大約在去年（按即91年）4 、5 月，簿本會放
        在學校設備組是因為場地不夠大，所以向學校借用場地
        …四月份決議沒有刻意告知學校，但學校應該知道」（
        見原審卷第82、83頁），證人蘇祐晟於原審亦證稱：「
        …註冊須知是家長會請教務處作…場地是我跟設備組長
        李信洲借用」等語（見原審卷第106 頁），可見上訴人
        本身雖未直接販售簿本，但卻提供場地供家長會在校內
        販售，且上訴人就家長會販售簿本之行為事先應係知情
        並予同意，否則上訴人斷不致於在91年1 月發放予全校
        學生之第2 學期註冊須知內清楚記載有關家長會販售簿
        本之時間、地點及價格，是上訴人前開所辯，顯與事理
        有違，要無可採。
      (3)本件依兩造所簽訂之系爭合約內容觀之，被上訴人所負
        之義務，除須依照上訴人所定之時間、地點、條件等，
        經營上訴人學校合作社之零售及代辦業務，並隨時接受
        上訴人之督導、考核外，其主要之給付義務乃在於支付
        上訴人4,536,000 元之權利金，而上訴人所負之給付義
        務，則主要在於提供營業場所供被上訴人使用、收益，
        以及讓被上訴人取得在上訴人學校中就特定物品零售或
        批發販售之經營權。準此，上訴人於收受被上訴人支付
        之權利金後，即須履行其在契約有效期間內提供被上訴
        人行使經營權必要措施之義務，並應在合理範圍內保護
        被上訴人之經營權，不得無故侵害被上訴人之經營權，
        如此始符契約之誠實信用與公平合理精神。是以，上訴
        人於兩造系爭合約有效期間內，竟在學期初學生大量購
        買簿本之際，允許並提供場地予第三人，使第三人得以
        在上訴人學校內販售屬於被上訴人享有零售權利之簿本
        ，上訴人所為顯已侵害被上訴人依系爭合約所應享有之
        經營權，揆諸前述說明，上訴人即有違背其依系爭合約
        應負之義務。上訴人雖以系爭合約並未授與被上訴人獨
        家專賣而得排除他人販售之權利，做為其未違反契約之
        論據，惟上訴人既負有在合理範圍內保護被上訴人經營
        權之義務，即不應同意並提供場地讓第三人在校內與被
        上訴人為競業行為，此與被上訴人是否享有專賣權利及
        上訴人並無義務強制學生向被上訴人購買等節均屬無涉
        ，上訴人以上開理由抗辯，洵屬無據，委無可採。
    (三)關於被上訴人是否受有損害及損害金額之計算是否有理：
      (1)按債務人負有依債務本旨為給付之義務，違背債務之本
        旨為給付，即屬不完全給付（最高法院77年台上字第19
        89號判決意旨參照）。次按，因可歸責債務人之事由，
        致為不完全給付者，債權人得依關於給付遲延或給付不
        能之規定行使其權利，民法第227 條第1 項定有明文。
        本件上訴人於系爭合約有效期間內，允許並提供場地予
        第三人，使第三人得以在上訴人學校內販售本屬被上訴
        人營業項目之簿本，侵害被上訴人之經營權，已如前述
        ，足認上訴人並未依債務之本旨為給付，且此屬可歸責
        於上訴人之事由，至為明確，依前開說明，上訴人自應
        負不完全給付之責。又上訴人未盡保護被上訴人經營權
        並加以侵害之情形，現已無從補正，故被上訴人自得依
        關於給付不能即民法第226 條規定，請求上訴人賠償損
        害。
      (2)上訴人雖辯稱被上訴人並未依系爭合約第7 條第1 項規
        定，向管理委員會申請販售簿本之項目及價格，管理委
        員會亦未同意核准販售，被上訴人依約本不得販售簿本
        ，被上訴人自行向廠商訂購6,000 套簿本之損害不得向
        上訴人請求賠償。惟查，上訴人既曾於91年8 月22日以
        北縣永中總字第0910002709號函通知被上訴人「關於簿
        本，不屬於各科學習材料……」，顯見被上訴人應已向
        上訴人提出販售簿本之申請，否則上訴人不可能以該函
        回覆被上訴人。此外，被上訴人於訂購6,000 套簿本之
        前，被上訴人經理丁○○曾將簿本樣品送交上訴人學校
        校長審查，嗣由校長室工友丙○○將簿本樣品送回福利
        社，交由被上訴人派至上訴人學校福利社擔任販賣工作
        之職員戊○○收受，再由戊○○轉交同在福利社擔任販
        賣工作之被上訴人職員己○○，由己○○將之轉交丁○
        ○等情，業據證人戊○○、己○○到場證明屬實，亦證
        被上訴人確曾向上訴人提出申請，且上訴人在接受被上
        訴人申請後，於退還簿本樣品予被上訴人時既未特別表
        示意見，衡情尚難認上訴人有不同意之意，是上訴人辯
        稱其未同意販售，依約被上訴人不得販售云云，難認有
        理。
      (3)查被上訴人主張其曾於91年6 月底以電話向訴外人學豐
        公司訂購簿本，而支出電話費 1元，後因上訴人寄發91
        年8 月22日北縣永和總字第0910002709號函文致其無法
        販售，而受有前開電話費1 元之損害部分，因上訴人並
        不爭執被上訴人有此損害，故被上訴人此項主張，堪信
        為真實。至被上訴人主張其於92年2 月10日以300,000
        元向訴外人學豐公司購買6,000 套簿本，因上訴人允許
        他人在學校中販售簿本，致上開簿本無法順利售出，被
        上訴人乃於92年5 月11日將其中5,500 套簿本退還學豐
        公司，折價50,000元等情，有被上訴人所提之發票、估
        價單各一件為證，並經證人即學豐公司經理黃麗美於原
        審證述綦詳，自堪信為真實。是以，被上訴人所購入之
        6,000 套簿本若按被上訴人預計一套62元之價格賣出，
        則被上訴人除成本300,000 元可回收外，並可獲利72,0
        00元（計算式：62x 6,000-300,000=72,000）。現因上
        訴人之債務不履行致無法順利賣出，則其所受之損害即
        為372,000 元，然此應扣除被上訴人退還5,500 套簿本
        所回收之50,000，及再扣除未退還之500 套簿本全部賣
        出所得之價金31,000元（計算式：62x500=31,000 ），
        故此部分被上訴人實際所受之損害為291,000 元（計算
        式：372,000-50,0 00-31,000=291,000）。
      (4)上訴人徒以證人黃麗美未能於原審確認被上訴人於92
        年5 月退回之簿本與上訴人於原審當庭（92年11月）提
        示之簿本是否相同，即認證人黃麗美證詞不可採，並無
        理由。又上訴人學校學生4,000 餘人，雖未必全部向被
        上訴人購買簿本，然亦未必每人僅買一套，況被上訴人
        確實進貨6,000 套簿本，其中5,500 套則因上訴人允許
        家長會在校內販賣致無法出售而退還廠商做為廢紙處理
        ，折價50,000元，已如前述，故上訴人以其學校學生僅
        4,000 人，抗辯被上訴人不可能受有6,000 套簿本之損
        害，亦屬無據，難認有理。
五、綜上所述，本件上訴人允許家長會借用學校場地販售被上訴
    人享有零售權利之簿本，即係未依債務之本旨為給付，已侵
    害被上訴人之經營權，是被上訴人本於債務不履行之法律關
    係，請求上訴人賠償損害291,001 元（291,000+1=291,001
    ），洵屬正當，應予准許，原審為被上訴人勝訴之判決，並
    分別依職權及聲請為准免假執行之宣告，於法並無違誤。上
    訴意旨指摘原判決不當，求予廢棄改判，為無理由，應予駁
    回。
六、據上論結：本件上訴為無理由，依民事訴訟法第436 條之1
    第3 項、第449 條第1 項、第78條，判決如主文。
中　　華　　民　　國　　94　　年　　1 　　月　　18  　日
                  民事第二庭  審判長法　官　林玫君
                                    法　官　鍾啟煌
                                    法　官　程怡怡
以上正本證明與原本無異。
本判決不得上訴。
中　　華　　民　　國　　94　　年　　1 　　月　　18  　日
                                    書記官　楊舒惟
